最高法院民事裁定　　　　　　　　　　111年度台抗字第764號
抗　告　人　林燦良
上列抗告人因與林秀錦等間請求分割遺產等事件，對於中華民國
111年6月7日臺灣高等法院裁定（111年度重家上字第22號），提
起抗告，本院裁定如下：
    主  文
原裁定關於核定訴訟標的價額部分廢棄，應由臺灣高等法院更爲
裁定。
其他抗告駁回。
抗告訴訟費用，關於駁回其他抗告部分，由抗告人負擔。
    理  由
本件相對人林秀錦、林麗娟、林欣穎、林燕燕等 4人以其與抗告
人林燦良同為被繼承人廖金花之繼承人，廖金花死後遺有如原裁
定附表（下稱附表）1、2、3 所示財產（下稱系爭遺產），抗告
人擅自占用附表1 不動產，其就超過應繼分行使權利部分，應對
其他共有人負不當得利返還義務。依民法第1164條、第 179條規
定，求為分割系爭遺產，及命抗告人給付繼承開始後，占有附表
1不動產期間之不當得利。臺灣臺北地方法院以108年度重家繼訴
字第45號判決（下稱第45號判決）附表1、2所示不動產應予變賣
，所得價金由兩造每人各分配1/5，附表3所示存款每人分得 1/5
，抗告人應給付相對人附表4 金額之不當得利。抗告人不服，對
第45號判決全部提起第二審上訴。原法院以：相對人係以一訴合
併請求分割遺產及返還占有其分得遺產之不當得利，二者訴訟標
的雖不相同，惟自經濟上觀之，其訴訟目的一致，不超出終局標
的範圍，訴訟標的價額應以其中價額最高者定之。查相對人請求
分割遺產部分之訴訟標的價額，按系爭遺產起訴時之客觀交易價
額及相對人應繼分比例4/5計算，應為新臺幣（下同）1,867萬8,
704元（23,348,380元×4/5）；至相對人請求不當得利部分，起
訴前已發生部分 61萬8,384元，加計起訴後按10年期間計算之價
額為238萬6,400元，二者合計為300萬4,784元（618,384+2,386,
400 ），因認本件訴訟標的價額應以前開二訴訟標的價額中較高
之1,867萬8,704元核定之，並命抗告人繳納第二審裁判費26萬4,
576 元。抗告人不服，對之提起抗告。
關於廢棄發回部分：
按因定期給付或定期收益涉訟，以權利存續期間之收入總數為準
；期間未確定時，應推定其存續期間。但其期間超過十年者，以
十年計算。民事訴訟法第77條之10定有明文。查第45號判決命抗
告人自民國107年1月1日起，迄附表1不動產變價出售時，每年給
付各相對人5萬9,660元部分，係未確定期間之定期給付，自應推
定其存續期間，據之計算其收入總數，倘權利存續期間超過10年
時，始以10年計算。原法院未推認抗告人起訴後至附表1 不動產
變價出售之合理期間為何，逕以10年核算抗告人於該期間之不當
得利總數，已有可議。次按以一訴主張數項標的者，其價額以合
併計算為原則，僅於所主張之數項標的互相競合或應為選擇者，
始應依其中價額最高者定之。此觀民事訴訟法第77條之1第1項規
定自明。查相對人請求分割遺產之訴為形成之訴，可獲得之利益
係判決確定後，取得按應繼分受分配之遺產；其不當得利之請求
，則係獨立於分割標的（系爭遺產）以外之財產利益。相對人分
割遺產與不當得利請求等二項標的，並無互相競合或應為選擇之
關係，其訴訟標的價額自應合併計算。原法院遽謂前開二訴訟標
的自經濟上觀之，訴訟目的一致，僅按相對人依分割遺產之訴可
受利益1,867萬8,704元核定，未併計不當得利請求部分之價額，
並有未合。抗告意旨，指摘原裁定關於核定訴訟標的價額部分不
當，聲明廢棄，非無理由。
關於駁回抗告部分：
按不服法院對於訴訟標的價額之核定，得為抗告，民事訴訟法第
77條之1第4項定有明文，惟就命補繳裁判費之裁定，核屬訴訟進
行中所為之裁定，依同法第 483條規定，不得抗告。本件抗告人
就原裁定命其補繳第一審裁判費部分，提起抗告，自非合法。
據上論結，本件抗告為一部有理由，一部不合法。依民事訴訟法
第492條、第495條之1第1項、第444條第1項、第95條、第78條，
裁定如主文。
中    華    民    國   111    年    8     月    24    日
                      最高法院民事第四庭
                          審判長法官  鄭  雅  萍  
                                法官  王  金  龍  
                                法官  蕭  胤  瑮  
                                法官  許  秀  芬  
                                法官  王  本  源  
本件正本證明與原本無異
                                      書  記  官
中    華    民    國   111    年    8     月    29    日